【裁判字號】    99,交聲,547
【裁判日期】    990315
【裁判案由】    交管條例聲異
【裁判全文】
臺灣板橋地方法院交通事件裁定         99年度交聲字第547號
原處分機關  交通部公路總局臺北區監理所基隆監理站
異  議  人
即受處分人  甲○○
上列異議人即受處分人因違反道路交通管理處罰條例案件，對於
交通部公路總局臺北區監理所基隆監理站中華民國（下同）99年
2 月25日所為之基監字第裁42－RB0000000 號處分（原舉發通知
單：99年1 月8 日基警交字第RB0000000 號）聲明異議，本院裁
定如下：
    主  文
原處分撤銷。
    理  由
一、原處分以：異議人即受處分人甲○○於民國（下同）99年1
    月8 日凌晨3 時22分許，因酒後駕駛車號：0051－QC號自小
    客車行經基隆市○○路48巷89號前時，不勝酒力而撞擊上述
    處所之牆壁，經到場處理之基隆市警察局第一分局忠二路派
    出所員警帶同異議人返所【本院按：即原舉發通知單上「違
    規地點」一欄填記為：「基隆市○○路2之1號」，並參本院
    卷第19至20頁之舉發機關連絡資料表】並實施呼氣酒精濃度
    檢測結果，測得其呼氣酒精濃度為每公升0.62毫克（0.62MG
    /L），因此查悉異議人有「汽車駕駛人，駕駛汽車經測試檢
    定酒精濃度超過規定標準（0.55以上）」之事實，為警依道
    路交通管理處罰條例第35條第1 項第1 款規定，填製99年1
    月8 日基隆市警察局基警交字第RB0000000 號舉發違反道路
    交通管理事件通知單（下稱舉發通知單）予以舉發。異議人
    如上酒後駕車之交通違規事件，經舉發機關移送原處分機關
    即交通部公路總局臺北區監理所基隆監理站辦理，原處分機
    關依所得事證，認定異議人如上違規行為屬實，依道路交通
    管理處罰條例第35條第1 項第1 款、第24條第1 項第2 款【
    另按：原處分雖未記明「第1 項第2 款」，惟其裁處內容已
    明確載述受處分之異議人應施以道路交通安全講習，並為異
    議人知悉，且未就此部分提出聲明異議，故原處分所具要式
    ，仍符合行政程序法第5 條明確性原則之規定，附此敘明】
    等，作成99年2 月25日基監字第裁42－RB0000000 號裁決書
    ，裁處異議人吊扣駕駛執照12個月，並施以道路交通安全講
    習。然異議人原係持有較高級之職業大貨車駕駛執照，並未
    另持憑普通小型車駕駛執照，故予以吊扣其所持前開職業大
    貨車駕駛執照代之。
二、異議人聲明不服意旨則稱：伊有於99年1 月8 日酒後駕駛00
    51－QC號自小客車違反交通罰則，但伊係持有職業大貨車駕
    駛執照，且為職業大貨車駕駛，故懇請僅吊扣小客車駕照，
    方能使生活正常等語。
三、經查：
(一)、按汽車駕駛人飲用酒類或其他類似物後其吐氣所含酒精濃度
    超過每公升0.25毫克或血液中酒精濃度超過百分之0.05以上
    者，不得開車，道路交通安全規則第114 條第2 款定有明文
    。又汽車駕駛人，駕駛汽車經測試檢定有酒精濃度超過規定
    之情形者，處新臺幣15,000元以上60,000元以下罰鍰，並當
    場移置保管其車輛及吊扣其駕駛執照1 年，且對汽車駕駛人
    應施以道路交通安全講習，道路交通管理處罰條例第35條第
    1 項第1 款、第24條第1 項第2 款亦均有明定。
(二)、查本件異議人對於其有在99年1 月8 日凌晨3 時22分許，酒
    後駕駛車號：0051－QC號自小客車在道路上行駛，而於行經
    基隆市○○路48巷89號前時，因不勝酒力致撞擊前開地點之
    牆壁，嗣經到場處理之基隆市警察局第一分局忠二路派出所
    員警帶同其返所並施以呼氣酒精濃度檢測結果，測得呼氣酒
    精濃度為每公升0.62毫克（即0.62MG/L），乃查悉其有「汽
    車駕駛人，駕駛汽車經測試檢定酒精濃度超過規定標準（0.
    55以上）」之違規，為警依法填單舉發等情節，均是認在案
    （參本院卷第3 至4 頁之99年2 月25日聲明異議狀），並有
    上述舉發通知單移送聯、酒精測試紀錄表各1 紙（均為影本
    ，同參本院卷第7 頁）可憑。又異議人前開酒後駕車之行為
    ，經查獲警察機關移請具有刑事犯罪偵查權之臺灣基隆地方
    法院檢察署檢察官偵辦，為該署檢察官以99年度偵字第296
    號向該管法院聲請簡易判決處刑，嗣經臺灣基隆地方法院以
    99年2 月26日99年度基交簡字第49號判處其得易科罰金之拘
    役30日，亦據本院查悉有99年3 月11日異議人最近之臺灣高
    等法院被告前案紀錄表暨如上刑事簡易判決各1 件在卷足考
    （分見本院卷第10至11頁、第12至14頁）。而異議人如上同
    一行為，所涉違反道路交通管理處罰條例規定之行政裁罰責
    任部分，另移送原處分機關辦理，經原處分機關作成99年2
    月25日基監字第裁42－RB0000000 號之處分，裁決異議人吊
    扣駕駛執照12個月，並施以道路交通安全講習，同日經異議
    人本人簽收；再，異議人原持有係為職業大貨車駕駛執照，
    並未另行持憑普通小型車駕駛執照，故予以執行吊扣其持有
    之職業大貨車駕駛執照等情，亦有卷附裁決書、送達證書與
    汽車駕照基本資料各1 件可據（見本院卷第5 至6 頁、第8
    頁），且為原處分機關於本件聲明異議案所提移送書中，記
    述其意見明確在卷（見本院卷第2 頁）。第次，參諸異議人
    就如上酒後駕車之違規所陳聲明異議內容，僅在請求本院撤
    銷原處分有關吊扣其持有之職業大貨車駕駛執照一事，是足
    認異議人確有旨開汽車駕駛人酒精濃度超過規定標準（0.55
    以上）而駕駛自小客車之行為，其違規事證至臻明確，堪信
    為真實。
(三)、惟按關於吊扣、吊銷駕駛執照處分執行方式，應依據道路交
    通管理處罰條例第68條規定辦理；又上揭條文，前於94年12
    月14日修正，95年2 月27日經行政院以院臺交字第09500828
    98號令發布，定自95年3 月1 日施行。依94年12月14日修正
    前之道路交通管理處罰條例第68條為：「汽車駕駛人因違反
    本條例及道路交通安全規則之規定，受吊扣或吊銷駕駛執照
    處分時，吊扣或吊銷其持有各級車類之駕駛執照。」；修正
    後規定則係：「汽車駕駛人，因違反本條例及道路交通安全
    規則之規定，受吊銷駕駛執照處分時，吊銷其持有各級車類
    之駕駛執照。」。經比較修正前、後之規定，修正後已刪除
    「吊扣或」文字，因此，修正後即現行道路交通管理處罰條
    例第68條，並無規定吊扣駕駛執照處分效力與執行方式，僅
    規範有「吊銷駕駛執照」處分之效力與執行。是查，本件異
    議人有旨開酒後駕駛自小客車之違規，其行為時係在道路交
    通管理處罰條例第68條修正發布施行後之99年1 月8 日，該
    條文既明定受「吊銷駕駛執照處分」時，始得就異議人持有
    各級車類之駕駛執照裁處吊銷並執行，則異議人於依法應受
    「吊扣駕駛執照處分」之情形，即不得對其持有各級車類之
    駕駛執照裁決吊扣並予執行。
(四)、再者，徵諸道路交通管理處罰條例第68條之修正過程與修正
    內容，立法委員係認為原條文「汽車駕駛人，因違反本條例
    及道路交通安全規則之規定，受吊扣或吊銷駕駛執照處分時
    ，受吊扣或吊銷其持有各級車類之駕駛執照」，將違法或違
    規駕駛人所持有各級車類之駕駛執照一併吊銷或吊扣，失之
    過酷，對於人民工作與生活影響過鉅，有違比例原則，經與
    交通部協商後，乃將其中「受吊扣處分者，吊扣其持有各級
    車類之駕駛執照」部分之規定刪除（參本院卷附立法院公報
    第94卷第70期，院會紀錄，第135 頁至第138 頁【列印本】
    ；http://lis.ly.gov.tw/ttscgi/lgimg?@947000;0135;014
    1 ）。故駕駛人違反道路交通管理處罰條例第35條第1 項第
    1 款規定致應受吊扣駕駛執照之處分時，依修正後同條例第
    68條規範本旨，僅得吊扣其違規或違法當時駕駛車類之駕駛
    執照，否則將造成同一違規或違法行為，因受吊扣駕駛執照
    處分之人持有駕駛執照種類之不同，而異其處分執行結果。
    況且，酒醉駕車行為係製造法所不容許之風險，以風險製造
    之立場觀察，雖不因駕駛車輛種類不同而有所差別，但從風
    險實現觀點而言，酒醉駕駛車類之不同，其對於交通安全衍
    生之實害結果亦有差異，如駕駛人駕駛某一級之車類違反道
    路交通管理處罰條例規定時，不論其所造成之實害結果，一
    律吊扣駕駛人所持有之各類駕駛執照，亦有違相同事件相同
    處理，不同事件不同處理之平等原則（臺灣高等法院暨所屬
    法院97年法律座談會刑事類提案第40號討論暨審查意見參照
    ）。準此，前揭條文明定吊銷駕照處分效力與執行方式，並
    未規定吊扣駕照之執行，則交通監理機關對於受處分人因有
    違反道路交通管理處罰條例之情形，應受吊扣駕駛執照處分
    時，僅吊扣受處分人違規或違法當時所駕駛車類之駕駛執照
    即為已足，不得再對受處分人吊扣其持有其他各類車輛之駕
    駛執照。
(五)、第按，道路交通管理處罰條例第35條第1 項第1 款明定汽車
    駕駛人酒醉駕車之行為，處15,000 元以上60,000 元以下罰
    鍰，並吊扣駕駛執照1 年；又依同條例第68條規定，汽車駕
    駛人依法應受吊扣駕駛執照之處分時，吊扣其酒醉駕駛車輛
    種類之同級駕駛執照。上揭規定，有關罰鍰部分，係對於過
    去行政法上義務違反行為而為之秩序罰；吊扣駕駛執照處分
    ，則係為達成限制汽車駕駛人繼續駕駛同種類之機動車輛，
    並預防其酒後駕駛同種車輛造成危險之目的。至汽車駕駛人
    酒醉駕車，並應依前揭條例第24條第1 項第2 款施以道安講
    習，其目的係為達嚇阻酒後駕車之不法行為，以維護道路交
    通用路權人之生命、身體安全法益，並令受講習人清楚悉明
    道路交通相關法令規範且應予循據遵行之警示作用。是故，
    前揭規定之罰鍰、吊扣駕駛執照與道安講習等處分，三者規
    範立意仍有不同，且依其作用，係為過去違反義務行為處罰
    之典型秩序罰，暨預防將來再犯危險之限制行為之不利處分
    及警告處分。從而，汽車駕駛人因酒醉駕車之單一行為，依
    法應受罰鍰、吊扣駕駛執照並施以道路安全講習等處分內容
    ，甚明。
(六)、承繼前旨，本件異議人有飲酒後酒精濃度超過規定標準（0.
    55以上）而駕駛自小客車之行為，其違規事證已臻明確，均
    詳如上說明，自無疑義；惟異議人於旨開違規時，並未持有
    普通小型車駕駛執照，而係持得職業大貨車駕駛執照，且依
    道路交通安全規則第61條第1 項第3 款規定，異議人本具有
    可駕駛較低車級之普通小型車（即自小客車）資格，此為原
    處分機關查明異議人汽車駕照基本資料表1 紙在卷可證（見
    本院卷第8 頁）。是以，異議人有首開酒後駕駛自小客車之
    行為，依法裁罰吊扣其駕駛執照，係為達成限制異議人不得
    繼續駕駛同種車類即自小客車之目的，然其本身尚無普通小
    型車駕駛執照可供吊扣，依前揭規定與修法意旨，即不得對
    異議人裁罰執行吊扣自小客車以外之其他車輛種類駕駛執照
    ；易言之，原處分機關仍不得執行吊扣其原持得之職業大貨
    車駕駛執照。然而，本件原處分機關因異議人並無普通小型
    車駕照可供吊扣，即予吊扣其持有之職業大貨車駕駛執照，
    無異實質侵害異議人可駕駛大貨車並以之為業此一權利，自
    足以影響異議人之生活。甚且，本件原處分作成時間係99年
    2 月25日，顯在前揭道路交通管理處罰條例第68條規定修正
    施行後所為，則依現行道路交通管理處罰條例第68條規範內
    容，已經刪除得「吊扣持有各級車類之駕駛執照」之效力與
    執行方式，而原處分機關裁罰吊扣異議人駕駛執照12個月，
    竟仍以異議人所持職業大貨車駕駛執照予以執行吊扣代之，
    核與上開修正後即現行道路交通管理處罰條例第68條規定有
    所牴觸，實已欠缺相關法令依據，自有不依法令裁處執行吊
    扣駕駛執照處分之違誤；且此一違誤，對於異議人經准予駕
    駛大貨車行駛道路之權利具有重大不利益，自屬重大明顯之
    瑕疵。綜前所論，原處分有關吊扣異議人持有之職業大貨車
    駕駛執照12個月部分，核有前揭重大且明顯之違法，應由本
    院予以撤銷，另由原處分機關依法暨本院闡敘如上法律見解
    與理由等意旨，以為適當處理。
(七)、至原處分機關對於汽車駕駛執照管理事項，因採取「一人一
    照」原則，而於異議人持得較高等級之職業大貨車駕駛執照
    時，因同時具備較低等級之小型車駕駛資格，即未發給較低
    等級之駕駛執照（小型車駕駛執照）。俟異議人有因酒後駕
    駛自小客車而違規，依法裁罰吊扣其駕駛執照12個月，原處
    分機關依法可採行何種措施，就異議人原持有之職業大貨車
    駕駛執照附以限制條件，以達限制異議人許可駕駛普通小型
    車（即其有如上違規行為時所駕同類車種）之權利，係屬原
    處分機關就駕駛執照管理衍生之執行問題，應由原處分機關
    另為妥適處理，併此敘明。
四、據上論結，應依道路交通管理事件處理辦法第20條，裁定如
    主文。
中    華    民    國    99    年    3     月    15    日
                        交通法庭法  官  黎錦福
上列正本證明與原本無異。
如不服本裁定，應於裁定送達後5 日內敘明抗告理由，向本院提
出抗告狀。
                                書記官  蔡麗春
中    華    民    國    99    年    3     月    15    日

司法院資訊處製作；財團法人民間司法改革基金會備份。
